ACORDAO-COMPLETO-2437194

ACÓRDÃO 7663/2021 ATA 15/2021 - SEGUNDA CÂMARA

VISTOS, relatados e discutidos estes autos que tratam de aposentadorias concedidas a servidores da Universidade Federal de Minas Gerais.
ACORDAM os Ministros do Tribunal de Contas da União, reunidos em Sessão da Segunda Câmara, ante as razões expostas pelo Relator, e com fundamento no art. 71, incisos III e IX, da Constituição Federal, arts. 1º, inciso V, 39, inciso II, e 45 da Lei 8.443/1992, arts. 260 e 262, § 2º, do Regimento Interno e Súmula TCU 106, em:
9.1. considerar legais e conceder registro aos atos de Fatima Alves Oliveira, Thereza Cristina Goncalves Pinto, Leones Jose Tolentino, Claudio Chaves Beato Filho e Nivia Regina Vitalino de Melo;
9.2. considerar ilegais os atos de aposentadoria de Amintas Fabiano de Souza Figueiredo e Vera Lucia Menezes de Oliveira e Paiva, recusando os respectivos registros;
9.3. dispensar o ressarcimento das quantias indevidamente recebidas de boafé pelos inativos;
9.4. determinar à Universidade Federal de Minas Gerais, com relação aos atos considerados ilegais, que adote as seguintes medidas:
9.4.1. dê ciência, no prazo de 15 (quinze) dias, do inteiro teor desta deliberação aos aposentados, alertando-os de que o efeito suspensivo proveniente da interposição de eventuais recursos perante o TCU não os exime da devolução dos valores percebidos indevidamente após a respectiva notificação, caso esses não sejam providos;
9.4.2. oriente os interessados de que poderão optar por regime sem dedicação exclusiva nas duas aposentadorias ou optar pela percepção de apenas uma delas;
9.4.3. faça cessar, no prazo de 15 (quinze) dias, o pagamento decorrente dos atos considerados ilegais, sob pena de responsabilidade solidária da autoridade administrativa omissa;
9.4.4. encaminhe ao TCU, no prazo de 30 (trinta) dias contados da ciência da decisão, documento apto a comprovar que os interessados tiveram conhecimento do acórdão;
9.5. esclarecer à unidade jurisdicionada que as concessões consideradas ilegais poderão prosperar, mediante emissão de novo ato livre da irregularidade apontada;
9.6. dar ciência desta deliberação à Universidade Federal de Minas Gerais e aos interessados.

Em análise Atos de Aposentadoria.

Segunda Câmara

Universidade Federal de Minas Gerais.

3. Interessados: Amintas Fabiano de Souza Figueiredo (XXX.372.836-XX); Claudio Chaves Beato Filho (XXX.159.156-XX); Fatima Alves Oliveira (XXX.910.206-XX); Leones Jose Tolentino (XXX.954.306-XX); Nivia Regina Vitalino de Melo (XXX.941.616-XX); Thereza Cristina Goncalves Pinto (XXX.457.377-XX) e Vera Lucia Menezes de Oliveira e Paiva (XXX.749.626-XX).

13.1. Ministros presentes: Raimundo Carreiro (na Presidência), Augusto Nardes (Relator) e Aroldo Cedraz.
13.2. Ministro-Substituto convocado: Augusto Sherman Cavalcanti.
13.3. Ministros-Substitutos presentes: Marcos Bemquerer Costa e André Luís de Carvalho.

ACORDAO-COMPLETO-2530741

Acórdão 3235/2022 - Segunda Câmara

AUGUSTO NARDES

Em exame atos de aposentadoria submetidos, para fins de registro, à apreciação do Tribunal de Contas da União (TCU) , de acordo com o art. 71, inciso III, da Constituição Federal.
2.	Adoto como relatório o parecer da lavra do Procurador Rodrigo Medeiros de Lima:
	Trata-se de processo consolidado com 7 atos de aposentadorias concedidas pela Universidade Federal de Minas Gerais (UFMG) .
2.	Após aplicação das críticas automáticas a Secretaria de Fiscalização de Pessoal (Sefip) propôs a legalidade e registro de todos os atos (peças 10-11) .
3.	Os atos de peças 2 e 4 tratam, respectivamente, das aposentadorias de Amintas Fabiano de Souza Figueiredo e Vera Lucia Menezes de Oliveira e Paiva, ambos no cargo de professor do magistério superior no regime de dedicação exclusiva. As concessões têm por fundamento o art. 40, § 1º, inciso III, alínea "b", da Constituição Federal (com a redação dada pelas EC 20/1998 e 41/2003) , c/c a Lei 10.887/2004, ou seja, aposentadoria voluntária por idade e tempo de contribuição, com proventos proporcionais calculados pela média das remunerações, e reajuste pelo Regime Geral de Previdência Social (RGPS) .
4.	Ocorre que ambos os interessados são detentores de outra aposentadoria, também no cargo de professor do magistério superior no regime de dedicação exclusiva, na mesma Universidade (peças 12-13) .
5.	As informações constantes do Sisac/e-Pessoal e do Siape/Sigepe revelam que não houve exercício concomitante dos cargos acumulados (peças 12-13) . Contudo, a jurisprudência do TCU é no sentido de que é ilegal a acumulação de duas aposentadorias de professor em regime de dedicação exclusiva, mesmo que não tenha havido exercício concomitante dos cargos, já que a acumulação de proventos de aposentadoria segue a regra da acumulação na atividade, nos termos do art. 40, § 6º, da Constituição. Ou seja, cargos, empregos e funções públicas não acumuláveis na atividade não permitem a percepção cumulativa dos correspondentes proventos de aposentadoria (e.g. Acórdão 10956/2015-TCU-Segunda Câmara) .
6.	O inciso I do art. 14 do Decreto 94.664/1987, que aprovou o Plano Único de Classificação e Retribuição de Cargos e Empregos instituído pela Lei 7.596/1987, estabelece que (grifos inseridos) :
Art. 14. O Professor da carreira do Magistério Superior será submetido a um dos seguintes regimes de trabalho:
I - dedicação exclusiva, com obrigação de prestar quarenta horas semanais de trabalho em dois turnos diários completos e impedimento do exercício de outra atividade remunerada, pública ou privada;
 (...) 
7.	Desse modo, este representante do Ministério Público de Contas da União manifesta-se em desacordo com a proposta da unidade técnica em relação aos atos de peças 2 e 4, de interesse de Amintas Fabiano de Souza Figueiredo e Vera Lucia Menezes de Oliveira e Paiva, e opina pela ilegalidade e negativa de registro dos atos.
8.	Como os atos ora questionados foram enviados ao TCU, respectivamente, em 13/9/2018 e 27/4/2020 (peças 2 e 4) , fica dispensada a oitiva prévia dos interessados, nos termos do entendimento firmado pelo Acórdão 587/2011-TCU-Plenário.
9.	Registra-se, por fim, que a situação dos interessados pode ser regularizada mediante opção entre a mudança de regime de dedicação exclusiva nos dois cargos de professor, de forma a manter ambas as aposentadorias, ou a escolha por um dos cargos em questão, haja vista a incompatibilidade de acumulação de cargos, em decorrência do regime de dedicação exclusiva. Essa foi a solução adotada pelo Acórdão 8845/2019-TCU-Primeira Câmara, após apreciar situação semelhante a tratada nestes autos.
10.	Quanto aos demais atos, anuímos à proposta oferecida pela unidade técnica de legalidade e concessão dos respectivos registros.  
		É o relatório.

não há.

Procurador Rodrigo Medeiros de Lima.

PESSOAL. APOSENTADORIA. ACUMULAÇÃO INDEVIDA DE DUAS APOSENTADORIAS NO CARGO DE PROFESSOR, EM REGIME DE DEDICAÇÃO EXCLUSIVA. ILEGALIDADE DE DOIS ATOS. LEGALIDADE DOS DEMAIS ATOS. DETERMINAÇÕES.

APOSENTADORIA (APOS)

Secretaria de Fiscalização de Integridade de Atos e Pagamentos de Pessoal e de Benefícios Sociais (Sefip).

Trata-se de atos de aposentadoria de ex-servidores da Universidade Federal de Minas Gerais submetidos, para fins de registro, à apreciação do Tribunal de Contas da União (TCU) , de acordo com o art. 71, inciso III, da Constituição Federal.
2.	O Parquet especializado divergiu da proposta da Sefip quanto ao encaminhamento a ser dado aos atos de aposentadoria de Amintas Fabiano de Souza Figueiredo e Vera Lucia Menezes de Oliveira e Paiva, ambos no cargo de professor do magistério superior no regime de dedicação exclusiva.
3.	Data máxima vênia ao encaminhamento proposto pela Unidade Técnica, acompanho o posicionamento exarado pelo Ministério Público junto a este Tribunal, cujo fundamento incorporo como razões de decidir, pelos motivos que exponho a seguir.
4.	Quanto à acumulação das aposentadorias de professor em regime de dedicação exclusiva no interesse de Amintas Fabiano de Souza Figueiredo e Vera Lucia Menezes de Oliveira e Paiva, esta Corte tem entendimento de que, ainda que houvesse a compatibilidade de horário, seria ilegal, como ficou assente nos Acórdão 266/2014-TCU-Primeira Câmara, 3.700/2010-TCU-2ª Câmara e 672/2009-TCU-Plenário, dentre outros. 
5.	Tal vedação decorre do art. 14 do Decreto nº 94.664/1987, que aprovou o Plano Único de Classificação e Retribuição de Cargos e Empregos instituído pela Lei 7.596/1987, in verbis:
"Art. 14. O Professor da carreira do Magistério Superior será submetido a um dos seguintes regimes de trabalho:
I - dedicação exclusiva, com obrigação de prestar quarenta horas semanais de trabalho em dois turnos diários completos e impedimento do exercício de outra atividade remunerada, pública ou privada;
II - tempo parcial de vinte horas semanais de trabalho.
 (...) 
§ 2°. O vencimento do docente em regime de dedicação exclusiva será acrescido de 55% (cinquenta e cinco por cento) , calculados sobre o vencimento correspondente à carga horária de 40 horas semanais."
6.	Aquiesço, também, ao proposto pelo Ministério Público de Contas:
9. Registra-se, por fim, que a situação dos interessados pode ser regularizada mediante opção entre a mudança de regime de dedicação exclusiva nos dois cargos de professor, de forma a manter ambas as aposentadorias, ou a escolha por um dos cargos em questão, haja vista a incompatibilidade de acumulação de cargos, em decorrência do regime de dedicação exclusiva. Essa foi a solução adotada pelo Acórdão 8845/2019-TCU-Primeira Câmara, após apreciar situação semelhante a tratada nestes autos.
7.	Quanto aos demais atos, aquiesço ao entendimento da unidade técnica pela legalidade.
	Ante o exposto, VOTO no sentido de que o Tribunal aprove o Acórdão que ora submeto à deliberação deste Colegiado.
TCU, Sala das Sessões Ministro Luciano Brandão Alves de Souza, em 11 de maio de 2021.
Ministro JOÃO AUGUSTO RIBEIRO NARDES 
Relator